【裁判字號】    93,上易,193
【裁判日期】    950530
【裁判案由】    返還土地等
【裁判全文】
臺灣高等法院高雄分院民事判決         93年度上易字第193號
上  訴  人  丙○○
訴訟代理人  沈志祥律師
複 代理 人  郭正鵬律師
上  訴  人  庚○○
訴訟代理人  戊○○
被 上訴 人  丁○○
            己○○
            辛○○
上列當事人間請求返還土地等事件，上訴人對於民國93年6 月8
日臺灣高雄地方法院92年度訴字第1399號第一審判決提起上訴，
本院於95年5 月17日言詞辯論終結，判決如下：
    主  文
上訴駁回。
第二審訴訟費用由上訴人負擔。
    事實及理由
一、被上訴人己○○、丁○○未於言詞辯論期日到場，核無民事
    訴訟法第386 條各款所列情形，爰依上訴人之聲請，此部分
    由其一造辯論而為判決。
二、上訴人主張：坐落高雄縣杉林鄉○○段第164 之1 地號土地
    （下稱系爭土地），為伊及訴外人鍾育源等其他共有人所共
    有，被上訴人無任何正當權源，復未經全體共有人之同意，
    竟在系爭土地如原判決附圖所示Ａ（辛○○占有）、Ｂ（辛
    ○○、己○○占有）、Ｃ及Ｄ（丁○○占有）部分建造房屋
    ，均屬無權占有，爰依民法第821 條、第767 條、第179 條
    、第184 條之規定，求為判決：(一)被上訴人應共同將坐落杉
    林鄉○○段地號164-1 之地上物拆除，將土地騰空返還於全
    體共有人。(二)願供擔保，請准宣告假執行。原審判決上訴人
    全部敗訴，上訴人於本院聲明：(一)廢棄原判決。(二)被上訴人
    辛○○應將系爭土地上如原判決附圖所示Ａ部分鐵皮屋拆除
    ，被上訴人辛○○與己○○應將系爭土地上如原判決附圖Ｂ
    部分磚造平房拆除，被上訴人丁○○應將系爭土地上如原判
    決附圖所示Ｃ部分磚造平房及Ｄ部分豬舍拆除，並將土地騰
    空返還予上訴人及其他共有人全體。
三、被上訴人答辯：
  (一)被上訴人辛○○則以：系爭土地係兩造祖先所遺財產，經兩
    造祖先於民國18年9 月30日共同簽立土地贈與契約書，約明
    系爭土地以祖厝祠堂為界，左側部分歸訴外人鍾育源（即上
    訴人庚○○之祖父）、鍾癸龍（即被上訴人丁○○之父）使
    用，右側部分歸伊父鍾輝龍及訴外人鍾義龍（即被上訴人己
    ○○之父）及訴外人鍾玉興使用，故系爭土地早已約定分管
    。嗣於68年間，鍾輝龍、鍾義龍及鍾玉興死亡後，由鍾癸龍
    、鍾育源、鍾榮達（即鍾輝龍之次子）、己○○（鍾義龍之
    子）、鍾永徵（即上訴人丙○○之父，其父鍾育英係鍾育源
    之弟）、鍾秀榮（即鍾玉興之子）與伊（即鍾輝龍之三子）
    、等7 人舉行家族會議，同意按兩造祖先於18年9 月30日所
    簽土地贈與契約履行而簽立合約書，目前僅鍾秀榮、己○○
    與伊仍尚健在，伊及後嗣子孫均依上開協議繼續占有使用系
    爭土地，自非無占有權源等語，資為抗辯，並於本院聲明：
    上訴駁回。
  (二)被上訴人己○○未於本院為何聲明及陳述，惟依其於原審陳
    述：伊聽上一輩的人說以前有贈與契約，因為大家都講好了
    ，所以沒有去辦理登記等語。
  (三)被上訴人丁○○則未為何聲明及陳述。
四、經查：(一)坐落高雄縣杉林鄉○○段第164 之1 地號土地，為
    上訴人及訴外人鍾育源等其他共有人所共有；(二)上訴人庚○
    ○係鍾育源之孫；上訴人丙○○係鍾永徵之子；被上訴人辛
    ○○與訴外人鍾榮達係鍾輝龍之子，被上訴人己○○係鍾義
    龍之子、被上訴人丁○○係鍾癸龍之子、訴外人鍾秀榮係訴
    外人鍾玉興之子。(三)系爭土地上如原判決附圖所示Ａ部分房
    屋係辛○○所建，Ｂ、Ｃ部分房屋係辛○○與己○○因繼承
    取得，Ｄ部分係鍾癸龍所建等情，為兩造所不爭，並經原審
    會同高雄縣旗山地政事務所人員到場勘測屬實，製有勘驗筆
    錄、照片及複丈成果圖等件足稽，且有土地登記謄本、地籍
    圖謄本、照片及戶籍謄本等件在卷可憑，堪信為真實。
五、兩造爭執之事項：被上訴人占有系爭土地建造房屋有無正當
    權源一節。經查：
  (一)被上訴人辛○○抗辯系爭土地業經兩造祖先於18年9 月30日
    共同簽立土地贈與契約書，約明系爭土地及鄰地等7 筆以祖
    厝祠堂為界，左側部分歸鍾育源與鍾癸龍使用，右側部分歸
    鍾輝龍及鍾義龍及訴外人鍾玉興使用，嗣於68年間經鍾癸龍
    、鍾育源、鍾榮達、己○○、鍾永徵、鍾秀榮與伊等7人 舉
    行家族會議，同意按兩造祖先於18年9 月30日所簽土地贈與
    契約履行等情，業經提出土地贈與契約書、合約書及戶籍謄
    本為證。上訴人雖否認系爭土地贈與契約書及合約書為真正
    ，惟查證人即在系爭合約書上蓋章擔任立會人之甲○○曾
    於另案台灣高雄地方法院檢察署91年度偵字第14569 號被上
    訴人被訴竊佔案偵查中到庭證稱：當初是鍾癸龍他們找我去
    當立會人，因他們祖先在民國18年就有這筆土地的約定，是
    依照我們宗祠中間對過去，左手邊是鍾癸龍、鍾育源他們的
    。右手邊是鍾義龍、鍾輝龍他們的，鍾義龍是己○○的父親
    ，已死亡，鍾輝龍是辛○○之父，鍾癸龍是丁○○之父，當
    時有約定不管所有權狀如何登記，左手邊是鍾癸龍他們的，
    右手邊是鍾義龍他們的，而他們都有依照當時的約定使用等
    情，有上訴人所不爭之台灣高雄地方法院檢察署檢察官91年
    度偵字第14569 號不起訴處分書在卷可稽；且甲○○於原審
    到庭證述：立合約書人當時有約定以宗祠為界，左邊歸鍾癸
    龍、鍾育源及鍾永徵，他們的爸爸係兄弟，右邊歸己○○、
    鍾榮達、辛○○及鍾秀榮，他們的爸爸是兄弟等情，當時有
    看贈與契約等情，並提出鍾氏祖堂平面圖、鍾氏繼承系統表
    及約定使用位置圖為憑；又甲○○於本院到庭亦證稱：系爭
    合約書係鍾癸龍、鍾育源、鍾榮達、己○○、鍾永徵、辛○
    ○、鍾秀榮等7 人於68年間參加家族會議時，告訴伊要按照
    昭和4 年（即民國18年9 月30日）祖先開會所決定，以拜祖
    先的廳堂為準，左側是鍾癸龍那邊的，右側是鍾義龍那邊的
    ，當時他們有拿出昭和4 年的土地贈與契約書給大家看，大
    家都知道祖先在昭和4 年就有約定，要按照昭和4 年的約定
    來做，是大家談好後才寫合約書，合約書是鍾榮達寫的等情
    ，並提出與系爭合約書影本相符之原本為憑。證人鍾秀榮
    於原審亦證述：土地贈與契約比合約書更早簽訂，合約書上
    我的名字是鍾榮達刻的，不是我寫的，印章是辛○○在68
    年拿到每戶給我們蓋的，簽合約書的人有在場，當時沒有紀
    錄，事後授權給鍾榮達刻成鋼版文字，再拿給我們每一位立
    約人蓋章，贈與契約書有原本，簽訂合約書時有看到原本等
    語。依系爭土地贈與契約書所載文字如番地、敷地等係屬
    日據時期之用語，其內容艱澀，應無近日臨訟始行杜撰之可
    能，且其上亦記載：舊祖堂中宮中央為起點至道路止為界，
    左側歸訴外人鍾育源、鍾癸龍，右側歸鍾義龍、鍾輝龍、鍾
    玉興等情；及系爭合約書係於68年12月12日簽立，而其內容
    係記載立約人於68年12月11日在鍾癸龍住宅舉行家族會議，
    約定包括系爭土地在內之七筆土地（即同上段163 、164 、
    164 之1 、164 之2 、16 4之4 、165 之1 、78之17號），
    係祖先所遺共有土地，無論其所有權屬誰，均應依照先人等
    于民國18年9 月30日所訂之土地贈與契約履行等情。上訴
    人對於被上訴人丁○○係鍾癸龍之子，占用土地位置係在祠
    堂左方，被上訴人辛○○係鍾輝龍之子，己○○係鍾義龍之
    子，占用土地位置係在祠堂右方等事實並無爭執等情，足見
    被上訴人辛○○抗辯系爭土地贈與契約書及合約書係屬真正
    ，洵非無據。是兩造祖先就系爭土地及其鄰地等7 筆土地既
    早已約定無論所有權屬如何，同意以祠堂為界，左側部分歸
    鍾育源與鍾癸龍使用，右側部分歸鍾輝龍及鍾義龍及訴外人
    鍾玉興使用，且上訴人丙○○之父鍾永徵與上訴人庚○○之
    祖父鍾育源，嗣於68年12月11日，亦與被上訴人己○○、辛
    ○○，及訴外人鍾癸龍、鍾榮達、鍾秀榮等人舉行家族會議
    ，同意按祖先所約定之使用位置履行，則上訴人丙○○與庚
    ○○及被上訴人丁○○自因繼承而承受系爭合約書之權利義
    務關係，是被上訴人抗辯其占有系爭土地使用，非無正當權
    源等語，堪予採信。至系爭土地贈與契約書上雖無鍾永徵之
    父鍾育英之簽名，惟鍾永徵於68年12月11日既已同意依系爭
    土地贈與契約書所定之土地使用位置履行，上訴人丙○○自
    不得以其祖父鍾育英未於系爭土地贈與契約簽名而主張被上
    訴人占用系爭土地係無正當權源。
  (二)上訴人雖以證人甲○○於92年6 月25日在原審原本係陳述「
    合約書內容為真正．．我當時有在場．．契約上簽名之人，
    當時全部均在場，且是親自帶著印章來蓋的．．我的簽名，
    是我簽的」，惟因被上訴人辛○○當場教證人如何證言，甲
    ○○隨即改口「我不記得有無簽名，可能是我簽的」「我的
    簽名，可能是鍾榮達簽的．．．其他人之簽名我不知道」，
    又辛○○嗣後陳述「是我個別拿去其他人家裡蓋章的」，而
    與證人甲○○原先證詞差異甚遠等情，主張甲○○既然親自
    到場全程參與，為何就其有無簽名及其他人如何簽名等陳述
    ，卻反反覆覆，及其證述與辛○○所述矛盾時，又因辛○○
    當庭教導而更改證詞，故甲○○於原審係完全聽從辛○○指
    示而作證，及嗣後於本院到庭所證已與辛○○於原審當庭所
    教導而串改後之證詞一致，均不實在云云。惟查甲○○於原
    審到庭作證之前，已先於另案台灣高雄地方法院檢察署91年
    度偵字第14569 號竊佔案偵查中就系爭合約書內容係鍾癸龍
    、鍾育源、鍾榮達、己○○、鍾永徵、辛○○、鍾秀榮等7
    人於68年間參加家族會議時作成之約定等情證述明確，此由
    上開91年度偵字第14569 號案件經檢察官為不起訴處分之日
    期為92年2 月22日，較甲○○於原審作證日期為早之事實可
    以證明。且甲○○於上述另案偵查中確有到庭證述有關系爭
    合約書之約定內容，亦經當時在場之上訴人庚○○之訴訟代
    理人戊○○於本院陳明，雖上訴人否認甲○○於另案偵查中
    之證詞為真正，惟甲○○於另案偵查中既就其在場聞見之事
    實而為證述，又無何虛偽情事，自屬可採。至甲○○於原審
    縱曾當庭更改證詞，惟系爭合約書係於68年12月12日簽立，
    距甲○○於原審作證時已相隔23年餘，則甲○○於原審就立
    約人如何簽名蓋章等細節，因記憶有誤而所述略有出入，亦
    屬人之常情，尚不能以其於原審因辛○○陳述與其略有不同
    而更正其證詞，遽認其證詞必屬虛偽。從而上訴人丙○○請
    求勘驗原審92年6 月25日筆錄錄音帶，本院認無必要，併此
    敘明。
  (三)上訴人雖以被上訴人己○○於原審陳稱：「（合約書是否親
    自蓋章？）是，但是在蓋祠堂時所蓋的章」「我是從來沒見
    過這二件文件（指系爭土地贈與契約書及系爭合約書）」等
    語，主張系爭二份契約書應屬捏造云云。惟己○○（17年12
    月20日生）於原審自承其身體不好，且當時己○○已75歲，
    其所陳情節又與證人甲○○及鍾秀榮所證情節不符，是其陳
    述系爭合約書上之印章是在蓋祠堂時所蓋及其未見過系爭二
    份契約書云云，應係其年邁且身體不佳，記憶有誤所致，尚
    不能因此即推論系爭土地贈與契約書及系爭合約書並非真正
    。
  (四)上訴人丙○○雖另舉證人即鍾永徵之妻、上訴人丙○○之母
    乙○○於本院證述：「（辛○○是否曾在68年間，向妳要鍾
    永徵的印章？）有的。有一天辛○○到我家來，告訴我說，
    我們祖先都同意將土地賣給辛○○，大家同意將所賣的錢交
    給辛○○，由他去辦理蓋祠堂，他要我交鍾永徵印章給他後
    ，我就去煮菜，後來他蓋好後有將印章交給我，並且有交給
    我壹張單子，是寫蓋祠堂的事，並沒有提到土地的事情。」
    「（辛○○是否有其他情事來向乙○○或鍾永徵要鍾永徵的
    印章蓋印？）只有這次而已」等語，主張被上訴人辛○○以
    蓋祠堂名義，騙取鍾永徵印章，私下蓋於系爭合約書上云云
    ，惟為辛○○所否認，辯稱蓋祠堂係71年以後之事，與系爭
    合約書係68年所簽立無關等語。查乙○○上開所述縱然屬實
    ，亦僅能證明辛○○曾向其本人要鍾永徵之印章蓋用及乙○
    ○未見過辛○○向鍾永徵本人要印章使用之事實，尚不能證
    明系爭合約書上鍾永徵之印文，係辛○○騙取鍾永徵之印章
    所蓋用。故上訴人丙○○主張辛○○騙取鍾永徵印章蓋在系
    爭合約書上云云，不足採信。
  (五)至上訴人另主張證人甲○○係被上訴人己○○姐姐之丈夫，
    即係鍾義龍之女，鍾秀榮係鍾玉興之子，如本件被上訴人勝
    訴，或系爭契約書經法院認定為真正，甲○○之配偶及鍾秀
    榮均可平白得到上訴人之土地，對甲○○、鍾秀榮有利益，
    故證人甲○○、鍾秀榮之證詞均不實在云云。惟依系爭土地
    贈與契約書及系爭合約書，僅能證明被上訴人使用系爭土地
    係有正當權源，非謂甲○○之妻因係鍾義龍之女、己○○之
    姐，鍾秀榮係鍾玉興之子，依該契約書而可取得系爭土地之
    所有權，故上訴人據此推論甲○○及鍾秀榮所為證詞不實在
    ，亦非可採。
六、綜上所述，被上訴人分別占用系爭土地，並非無正當權源，
    亦無何不當得利及侵權行為，從而，上訴人依民法第821 條
    、第767 條、第179 條、第184 條之規定，請求被上訴人應
    拆屋還地，即非正當，不應准許。原審為上訴人敗訴之判決
    ，核無違誤。上訴意旨指摘原判決不當，求予廢棄改判，為
    無理由，應予駁回。至兩造其餘攻擊防禦及舉證，於本件判
    決結果不生影響，毋庸一一論述，附此敘明。
七、據上論結，本件上訴為無理由，依民事訴訟法第463條、第
    385條第1項前段、第449條第1項、第78條，判決如主文。
中    華    民    國    95    年    5    月     30    日
                  民事第四庭
                      審判長法官      黃科瑜
                      法      官      朱玲瑤
                      法      官      徐文祥
以上正本證明與原本無異。
本件不得上訴。
中    華    民    國    95    年    6     月    2     日
                      書  記  官      陳金卿


司法院資訊處製作；財團法人民間司法改革基金會備份。
